---
title: "Impacto del Covid-19 en la natalidad en Chile"
author: "Samuel Beltrán Lastra"
date: "18/02/2022"
output: 
  ioslides_presentation:
    css : styles.css
csl: vancouver.csl
bibliography: datos_medicos.bib

  
  
---

```{r setup, include=FALSE}
knitr::opts_chunk$set(echo = FALSE)
library(tidyverse)
library(clickR)
library(ggplot2)
library(dplyr)
library(plyr)
library(forecast)
library(RColorBrewer)
library(knitr)
library(vars)
library(lmtest)
library(prophet)
library(kableExtra)
library(rmeta)
```

## Tabla de Contenido {#font-color}

1. Objetivos
2. Datos
3. Metodología    
4. Resultados
5. Discusión


## Objetivos {#font-color}

* Analizar la relación entre la Natalidad y el Covid-19 en Chile.
* Medir el impacto del Covid-19 en la Natalidad  a nivel país.
* Medir el impacto del Covid-19 en la Natalidad  a nivel de regiones.


## Datos {#font-color}

```{r echo=FALSE}
#Nacimientos por dia
birth_cl = read.csv("https://raw.githubusercontent.com/MinCiencia/Datos-COVID19/master/output/producto31/Nacimientos_std.csv")
#Pasamos Fecha a formato de fecha
birth_cl$Fecha = as.Date(birth_cl$Fecha)
# Seleccionamos datos desde el 2016 al 2021
birth_cl = subset(birth_cl,Fecha >= "2016-01-01" & Fecha <= "2021-12-31")
# agregamos columna de año y mes
birth_cl$Ano = as.numeric(format(birth_cl$Fecha,"%Y"))
birth_cl$Mes = as.numeric(format(birth_cl$Fecha,"%m"))
# añade columna año - mes
#birth_cl$ano_mes = format(birth_cl$Fecha,'%Y-%m')
# sum nacimientos por region y mes-año
ym_birth = aggregate(Nacimientos ~ Ano + Mes + Codigo.region , data= birth_cl, FUN= sum)
```


*  **Nacimientos** : Se obtienen los datos de los nacimientos diarios por región y comuna desde el año 2010. [@servicioderegistrocivildechileDatosCOVID19OutputProducto31]

```{r Datos_Nacimientos} 
knitr::kable(head(birth_cl,3), format = "html") %>%
  kable_paper("hover",font_size = 12 , full_width = F)
```

*Para el análisis se agregarán los nacimientos por mes y región*

## Datos {#font-color}

*  **Población Estimada** : Se obtienen los datos de la población estimada y proyectada de cada año (al 30 de Junio) desde el año 2002 al 2035. Se encuentra a nivel de región, edad y sexo.  [@institutonacionalestadisticachileProyeccionesPoblacion]

```{r echo=FALSE}
#Lectura de csv descargado del INE - Censo 2017
pop_cl = read.csv("/Users/samuelbeltranlastra/Documents/Proyecto R Git/R_Scripts/Datos Médicos/ine_estimaciones-y-proyecciones-2002-2035_base-2017_region_base.csv")
# formato wide a long
pop_clw=reshape(pop_cl,varying = 4:ncol(pop_cl),direction = "long",sep ="",drop = c("Sexo","Edad"))
# Drop variables/ row names  y cambiamos nombres
rownames(pop_clw) = NULL
colnames(pop_clw)[2:3] = c("ano","Poblacion")
# Agrupando por region y año
pop_group = aggregate(Poblacion ~ Region + ano, data = pop_clw, FUN = sum)
```

```{r}
knitr::kable(head(pop_cl[,1:8],3), format = "html") %>%
  kable_paper("hover",font_size = 12 , full_width = F)
```

*Para el análisis se agregarán los datos por año y región*

## Metodología {#font-color}
### Indicadores

El indicador principal de los análisis será la  **tasa mensual de natalidad por 1000 habitantes** que se define como:

$$  \text{Tasa de Natalidad}_{ij} = \frac{\text{Nacimientos}_i}{\text{Población}_j}\cdot 1000 \cdot 12 \ $$
Donde:
$$ \text{i = Ene,Feb,...,Dic (mes) } \text{ y j = 2016, 2017 ,..., 2021 (año)} $$


## Metodología {#font-color}

### Comparación de Medias

Para analizar si existe un impacto del Covid-19 en la Natalidad se comparará la natalidad en dos periodos, antes de la pandemia y después de esta. Se utilizará un test t donde los datos proceden de poblaciones independientes.

$$ H_0 : \mu_\text{pre-pandemia} = \mu_\text{post-pandemia}\\ H_1:\mu_\text{pre-pandemia} \neq \mu_\text{post-pandemia} $$


## Metodología {#font-color}

### Series Temporales

Se utilizarán dos enfoques:

* Ajustar un modelo de regresión con errores ARIMA. Se aprovecha autocorrelación y se puede medir si el impacto de la pandemia es significativo.

$$y_t = \beta_0+\beta_{1}x_t+\eta_t\\\text{donde: }\eta_t\sim ARIMA(p,1,q) $$
En este caso d=1 , ya que existe una tendencia (decreciente).




## Metodología {#font-color}

### Series Temporales

* Se ajustarán modelos ARIMA usando los datos de la serie desde el año 2016 a Noviembre del 2020. Para posteriormente predecir que hubiera sido lo más probable que ocurriera sin pandemia. Esto se visualizará gráficamente.



```{r Union_dataset, echo=FALSE}
# Union nacimientos y poblacion estimada
df1 = merge(x= ym_birth, y = pop_group , by.x = c("Ano","Codigo.region") , by.y = c("ano","Region") , all.x = TRUE )
# Agregamos campo fecha as Date para graficos posteriomente
df1$Date =as.Date(paste(df1$Ano,"-",df1$Mes,"-01",sep=""))
# Agrupado por país
df1_chile = aggregate(cbind(Nacimientos,Poblacion) ~ Ano + Mes + Date,data=df1,FUN=sum)
df1_chile$Tasa_Natalidad = (df1_chile$Nacimientos/df1_chile$Poblacion)*1000*12
# Calculamos tasa de natalidad
df1$Tasa_Natalidad = (df1$Nacimientos/df1$Poblacion)*1000*12
#Ordenamos el dataset
df1 = plyr::arrange(df1,Ano,Mes)
```



```{r Gráficos,include=FALSE}
# Colores para el gráfico
colores = brewer.pal(12,"Set3")
#Obtener nombres de las regiones
unique_region =!duplicated(birth_cl[c("Region","Codigo.region")])
names_region = birth_cl[unique_region,c("Region","Codigo.region")]

# Plot Chile
ts_prueba= ts(subset(df1_chile,select = Tasa_Natalidad ), start = c(2016,1), frequency = 12)
#Descomposicion de la serie para obtencion de la tendencia
descomp_ts = stl(ts_prueba[,1], s.window = "periodic")
#plot
plot(ts_prueba , ylab="", xlab="", col = colores[1])
#titulo
title(main = paste("Tasa de Natalidad en Chile"), xlab="Fecha" ,ylab= "Tasa Natalidad" , col.main = "black" , cex.main=0.95 ,cex.lab=0.8)
lines(ts(descomp_ts$time.series[1:60,2],start=c(2016,1), frequency = 12),col= colores[3]) # TREND
abline(v = 2020.25,col = colores[6], lty=2) # SARS COVID
abline(v = 2020.9,col = colores[4], lty=3) # Periodo a estudiar impacto Dic-20
# textos
text(2020,
    max(ts_prueba)*0.99,
    labels= "SARS-CoV-2", cex=.8,
    col=colores[6])
text(2021.5,
    max(ts_prueba)*0.99,
    labels= "Efecto posterior", cex=.8,
    col=colores[4])
# leyenda
legend(2016, min(ts_prueba)*1.10, legend=c("Tendencia"),
       col=c(colores[3]), lty=1, cex=0.8)

# Funcion de los gráficos de natalidad
plot_natalidad =function(x,y) {
#Generar la serie temporal de esa region
ts_prueba= ts(subset(df1,Codigo.region == x,select = Tasa_Natalidad), start = c(2016,1), frequency = 12)
#Descomposicion de la serie para obtencion de la tendencia
descomp_ts = stl(ts_prueba[,1], s.window = "periodic")
#plot
plot(ts_prueba , ylab="", xlab="", col = colores[1])
#titulo
title(main = paste("Tasa de Natalidad en la región de",y), xlab="Fecha" ,ylab= "Tasa Natalidad" , col.main = "black" , cex.main=0.95 ,cex.lab=0.8)
lines(ts(descomp_ts$time.series[1:60,2],start=c(2016,1), frequency = 12),col= colores[3]) # TREND
abline(v = 2020.25,col = colores[6], lty=2) # SARS COVID
abline(v = 2020.9,col = colores[4], lty=3) # Periodo a estudiar impacto Dic-20
# textos
text(2020,
    max(ts_prueba)*0.99,
    labels= "SARS-CoV-2", cex=.8,
    col=colores[6])
text(2021.5,
    max(ts_prueba)*0.99,
    labels= "Efecto posterior", cex=.8,
    col=colores[4])
# leyenda
legend(2016, min(ts_prueba)*1.10, legend=c("Tendencia"),
       col=c(colores[3]), lty=1, cex=0.8)
}
# mapply para generar graficos
todos_plots =mapply(plot_natalidad,names_region$Codigo.region,names_region$Region)

```


## Resultados {#Comp_medias}

```{r Comparacion_medias1, include=FALSE}
#Seleccionamos los datos y los dividimos en dos dataframes
df1_precovid = subset(df1 ,Date>="2019-12-01" & Date<"2020-12-01")
df1_postcovid = subset(df1 ,Date>="2020-12-01" & Date<"2021-12-01")
#Datos de Chile agrupados
df1_pre_chile = subset(df1_chile ,Date>="2019-12-01" & Date<"2020-12-01")
df1_post_chile = subset(df1_chile ,Date>="2020-12-01" & Date<"2021-12-01")
```

```{r Comparacion_medias2 }
# Jntamos en un dataframe
df2_merge = merge(x=df1_precovid,y=df1_postcovid,by=c("Codigo.region","Mes"), all.x = TRUE)
# chile
df2_merge_chile = merge(x=df1_pre_chile,y=df1_post_chile,by=c("Mes"), all.x = TRUE)
#Filtramos
df3 = subset(df2_merge,select = c(Codigo.region,Mes,Tasa_Natalidad.x,Tasa_Natalidad.y))
#filtro chile
df3_chile = subset(df2_merge_chile,select = c(Mes,Tasa_Natalidad.x,Tasa_Natalidad.y))
#ordenando dataset
df3=plyr::arrange(df3,Codigo.region,Mes)
#colnames
colnames(df3)[3:4] = c("Pre","Post")
#colnames Chile
colnames(df3_chile)[2:3] = c("Pre","Post")

# t test Chile
t_test_chile = t.test(df3_chile$Pre,df3_chile$Post)

# funcion t t test

t_test_f = function(df,region) {
  df1= subset(df,Codigo.region==region)
  t.test(x=df1$Pre,y=df1$Post)
}


# Aplicamos por region

Codigo.region = c()
Media_Pre = c()
Media_Post = c()
p_value = c()
conf_int_1 = c()
conf_int_2 = c()

# Info Chile

Codigo.region[17]=17
Media_Pre[17]=round(t_test_chile$estimate[1],2)
Media_Post[17]=round(t_test_chile$estimate[2],2)
p_value[17]=ifelse(round(t_test_chile$p.value,3)<0.05,paste0(round(t_test_chile$p.value,3),"***"),round(t_test_chile$p.value,3))
conf_int_1[17]= round(t_test_chile$conf.int,2)[1]
conf_int_2[17]= round(t_test_chile$conf.int,2)[2]


# Funcion para cada region
for(i in unique(df3$Codigo.region)) {
  test = t_test_f(df3,i)
  Codigo.region[i]=i
  Media_Pre[i]=round(test$estimate[1],2)
  Media_Post[i]=round(test$estimate[2],2)
  p_value[i]=ifelse(round(test$p.value,3)<0.05,paste0(round(test$p.value,3),"***"),round(test$p.value,3))
  conf_int_1[i]= round(test$conf.int,2)[1]
  conf_int_2[i]= round(test$conf.int,2)[2]
}

resultados = data.frame("Codigo.region"=Codigo.region,"Media_pre"=Media_Pre,"Media_post"=Media_Post,"p_value"=p_value ,"int_conf"= paste("[",conf_int_1,",",conf_int_2,"]"))
#agregar nombre Chile
names_region = rbind(names_region,c("Total",17))
#cruzar datos
resultados = merge(x=resultados,y=names_region,by="Codigo.region",all.x = TRUE)
#select columnas
resultados = subset(resultados,select=c(Region,Media_pre,Media_post,p_value,int_conf))
knitr::kable(resultados , col.names = c("$\\text{Región}$","$\\mu_\\text{pre}$","$\\mu_\\text{post}$","$pvalue$","$IC$"),caption = "Tabla : Comparación de medias de tasa de natalidad pre y post pandemia") %>%
  kable_paper("hover",font_size = 12 , full_width = F) %>%
    footnote(general ="t-test bilateral usando un p-value de 0.05 (***).Periodo pre-pandemia ( Dic-19 a Nov-20) y periodo post-pandemia ( Dic-20 a Nov-21).")

# Calculamos tasa media de natalidad y sd para esos periodos
#precovid
df2_precovid = aggregate(Tasa_Natalidad ~ Codigo.region ,data=df1_precovid, FUN = function(x) c(mean = mean(x), sd = sd(x)))
#postcovid
df2_postcovid = aggregate(Tasa_Natalidad ~ Codigo.region ,data=df1_postcovid, FUN = function(x) c(mean = mean(x), sd = sd(x)))
```


## Resultados {#plot_chile}
### Serie Temporal - Chile

```{r plot_general}
# Plot Chile
ts_prueba= ts(subset(df1_chile,select = Tasa_Natalidad ), start = c(2016,1), frequency = 12)
#Descomposicion de la serie para obtencion de la tendencia
descomp_ts = stl(ts_prueba[,1], s.window = "periodic")
#plot
plot(ts_prueba , ylab="", xlab="", col = colores[1])
#titulo
title(main = paste("Tasa de Natalidad en Chile "), xlab="Fecha" ,ylab= "Tasa Natalidad" , col.main = "black" , cex.main=0.95 ,cex.lab=0.8)
lines(ts(descomp_ts$time.series[1:60,2],start=c(2016,1), frequency = 12),col= colores[3]) # TREND
abline(v = 2020.25,col = colores[6], lty=2) # SARS COVID
abline(v = 2020.9,col = colores[4], lty=3) # Periodo a estudiar impacto Dic-20
# textos
text(2020,
    max(ts_prueba)*0.99,
    labels= "SARS-CoV-2", cex=.8,
    col=colores[6])
text(2021.5,
    max(ts_prueba)*0.99,
    labels= "Efecto posterior", cex=.8,
    col=colores[4])
# leyenda
legend(2016, min(ts_prueba)*1.10, legend=c("Tendencia"),
       col=c(colores[3]), lty=1, cex=0.8)
```

Descomposición de la serie (tendencia) se realizó con el método STL (Seasonal and Trend decomposition using Loess).


## Resultados {#Comp_medias}
### Total País

```{r Regresion_Arima_Chile}
#create dummy pandemia
df1_chile["Pandemia"] = ifelse(df1_chile$Date>'2020-11-01',1,0)
# auto_arima
auto_regresion_arima = auto.arima(df1_chile[,"Tasa_Natalidad"], xreg = df1_chile[,"Pandemia"])
#auto arima sin regresor
auto_regresion_arima_sinreg = auto.arima(df1_chile[,"Tasa_Natalidad"])
# Modelo ajustado y significancia de los coeficientes.
#plot
autoplot(ts(auto_regresion_arima$x,start = c(2016,1) ,frequency = 12) , main = "Regresion con Errores ARIMA vs ARIMA" )+
autolayer(ts(auto_regresion_arima$fitted, start = c(2016,1), frequency=12 ), series= "Reg. ARIMA") +
xlab("Año-Mes") +
ylab("Tasa Natalidad")+
labs(colour = "")+
geom_vline(xintercept = 2020.833 , lty=2 , colour= colores[5])+
autolayer(ts(auto_regresion_arima_sinreg$fitted, start = c(2016,1), frequency=12 ), series= "ARIMA") 

```

## Resultados {#Comp_medias}
### Total País

```{r}
#significancia parametros
significancia_df = data.frame(round(coeftest(auto_regresion_arima)[,c(1,4)],3))
significancia_df["Pr...z.."] = ifelse(significancia_df$Pr...z.. < 0.05,paste0(significancia_df$Pr...z..,"***"),significancia_df$Pr...z..)
significancia_df["IC"] = paste0("[",round(confint(auto_regresion_arima)[,1],2),",",round(confint(auto_regresion_arima)[,2],2),"]")
rownames(significancia_df) = c("$\\theta_1$","$\\theta_2$","$c$","$\\beta_1$")
knitr::kable(significancia_df , col.names = c("$\\text{Estimado}$","$pvalue$","$\\text{IC}$") , caption = "Tabla: Significancia parámetros Regresión ARIMA" , row.names = T) %>%
  kable_paper("hover",font_size = 16 , full_width = F) %>%
    footnote(general ="$\\beta_1$ en este caso es la variable dummy que indica el efecto de la pandemia con un retraso de 9 meses desde el comienzo de esta (0 = sin pandemia , 1 = con pandemia).Significancia de los parámetros con test de Wald usando un p-value = 0.05***.")


```

el modelo ajustado para el total país es:

$$y_t=\ \beta_0+\beta_1X_t+\eta_t\\\\\eta_t\ =\ \eta_{t-1}+c\ +{\varepsilon\ }_t\ -\theta_1{\varepsilon\ }_{t-1}\ -\theta_2{\varepsilon\ }_{t-2}\\{\varepsilon\ }_t\sim  N(0;\sigma^2) $$ 




## Resultados {#Comp_medias}
### Por región:



```{r Regresion_Arima_Region_Foresplot}
#agregamos dummy a las regiones
df1["Pandemia"] = ifelse(df1$Date>'2020-11-01',1,0)
# funcion por region
arima_region = function(x){
  pandemia_r = as.matrix(subset(df1,Codigo.region == x ,select = Pandemia))
  arima_temp = auto.arima(ts(subset(df1,Codigo.region == x ,select = Tasa_Natalidad)) , xreg = pandemia_r , stepwise = FALSE)
}
#lapply a todas las regiones
fit.region = lapply(unique(df1$Codigo.region),arima_region)

#iterar por los distintos elementos

Cod_region = c()
par_region = c()
p_value_region = c()
sig_region = c()
lower_region =c()
upper_region =c()

#cambiar tipo dato codigo_region
names_region$Codigo.region = as.numeric(names_region$Codigo.region)

for (i in names_region$Codigo.region[Codigo.region!=17]) {
  Cod_region[i] = i
  par_region[i] = fit.region[[i]]$coef["Pandemia"]
  p_value_region[i] = round(coeftest(fit.region[[i]])["Pandemia",4],3) 
  sig_region[i] = ifelse(coeftest(fit.region[[i]])["Pandemia",4]<0.05,paste(round(coeftest(fit.region[[i]])["Pandemia",4],3),"***"),round(coeftest(fit.region[[i]])["Pandemia",4],3))
  lower_region[i]= round(confint(fit.region[[i]])["Pandemia",1],2)
  upper_region[i]= round(confint(fit.region[[i]])["Pandemia",2],2)
}
# tabla con datos arima por region
reg_table_arima = data.frame("Codigo.Region"=Cod_region,"mean"=par_region,"pvalue"=p_value_region,"sig_region"=sig_region,"lower"=lower_region,"upper"=upper_region)

#table for foresplot
table_foresplot = subset(reg_table_arima,select = c("mean","lower","upper"))



#label para foresplot
labeltext_for = cbind(rbind("Región",subset(names_region[order(names_region$Codigo.region),],Codigo.region!=17,select = Region)),
                      as.data.frame(c("b1",round(reg_table_arima$mean,2))),
                      as.data.frame(c("pvalue",ifelse(reg_table_arima$pvalue<0.05,paste0(round(reg_table_arima$pvalue,2),"***"),round(reg_table_arima$pvalue,2)))))

#foresplot
forestplot(mean = c(NA,reg_table_arima$mean),lower = c(NA,reg_table_arima$lower),upper = c(NA,reg_table_arima$upper),labeltext =labeltext_for,col=meta.colors("box"=colores[5],"lines"=colores[1],"zero"=colores[4])) 
```

<font size="1px"> 
beta1 representa el coeficiente estimado de la variable dummy pandemia del modelo de regresión con errores ARIMA ajustado para cada una de las regiones .Significancia del coeficiente estimado con test de Wald usando un p-value = 0.05***. Los modelos de regresión con errores ARIMA varían para cada región dependiendo del comportamiento de la serie. Modelo ajustado con datos del año 2016 al 2021. </font>



## Resultados {#Comp_medias}
### Total País - ARIMA sin pandemia.


```{r Predict_Sin_Pandemia}
# auto_arima

ts_chile_c = ts(df1_chile[,"Tasa_Natalidad"],start = c(2016,1),frequency = 12)



ts_chile = ts(subset(df1_chile,df1_chile$Date<"2020-12-01",select = Tasa_Natalidad),start=c(2016,1) , frequency = 12)
auto_sin_pandemia = auto.arima(ts_chile)
forecast_chile = forecast(auto_sin_pandemia,12)

#plot
plot(ts_chile_c,col=colores[1],xlab="",ylab="")
lines(forecast_chile$mean,col=colores[4])
lines(forecast_chile$lower[,2],col=colores[5],lty=2,lwd=2)
lines(forecast_chile$upper[,2],col=colores[5],lty=2,lwd=2)
abline(v = 2020.9,col = colores[4], lty=3)
# leyenda
legend(2016, min(ts_prueba)*1.15, legend=c("Forecast","IC-95%"),
       col=c(colores[4],colores[5]),lty=c(1,2) ,cex=0.8)
#title
title(main = paste("Forecast ARIMA sin considerar pandemia"), xlab="Fecha" ,ylab= "Tasa Natalidad" , col.main = "black" , cex.main=0.95 ,cex.lab=0.8)


```

## Resultados {#Comp_medias}
### Regiones - ARIMA sin pandemia.


```{r fig.width=8 , fig.height=4, warning=FALSE , message=FALSE}
# Funcion de los gráficos arima region
plot_arima_region =function(x,y) {
#Generar la serie temporal de esa region completa
ts_region_c= ts(subset(df1,Codigo.region == x,select = Tasa_Natalidad), start = c(2016,1), frequency = 12)
#Generar la serie temporal de esa region nov20
ts_region= ts(subset(df1,Codigo.region == x & Date<"2020-12-01",select = Tasa_Natalidad), start = c(2016,1), frequency = 12)
#autoarima
auto_sin_region = auto.arima(ts_region)
#forecast
forecast_region = forecast(auto_sin_region,12)
#plot
plot(ts_region_c,col=colores[1],xlab="",ylab="")
lines(forecast_region$mean,col=colores[4])
lines(forecast_region$lower[,2],col=colores[5],lty=2,lwd=2)
lines(forecast_region$upper[,2],col=colores[5],lty=2,lwd=2)
abline(v = 2020.917,col = colores[4], lty=3)
#title
title(main = paste0(y), xlab="Fecha" ,ylab= "Tasa Natalidad" , col.main = "black" , cex.main=0.95 ,cex.lab=0.8)
}
# mapply para generar graficos
par(mfrow=c(2,3))
arima_plots =mapply(plot_arima_region,names_region$Codigo.region[names_region$Codigo.region<7],names_region$Region[names_region$Codigo.region<7])

```

<font size="0.5px">
Se ajustaron los modelos ARIMA sobre la serie temporal de la tasa de natalidad de la región desde el año 2016 a Noviembre del 2020. La línea color verde representa la serie original. La roja representa la predicción media y las líneas azules discontinuas representan el intervalo de confianza al 95%. 
 </font>




## Resultados {#Comp_medias}
### Regiones - ARIMA sin pandemia 2.


```{r fig.width=8 , fig.height=4 , warning=FALSE , message=FALSE}
par(mfrow=c(2,3))
arima_plots =mapply(plot_arima_region,names_region$Codigo.region[names_region$Codigo.region>=7 & names_region$Codigo.region<13],names_region$Region[names_region$Codigo.region>=7 & names_region$Codigo.region<13])
```

<font size="0.5px">
Se ajustaron los modelos ARIMA sobre la serie temporal de la tasa de natalidad de la región desde el año 2016 a Noviembre del 2020. La línea color verde representa la serie original. La roja representa la predicción media y las líneas azules discontinuas representan el intervalo de confianza al 95%. 
 </font>






## Resultados {#Comp_medias}
### Regiones - ARIMA sin pandemia 3.


```{r fig.width=8 , fig.height=4}
par(mfrow=c(2,3))
arima_plots =mapply(plot_arima_region,names_region$Codigo.region[names_region$Codigo.region>=13 & names_region$Codigo.region<17],names_region$Region[names_region$Codigo.region>=13 & names_region$Codigo.region<17])
```

<font size="0.5px">
Se ajustaron los modelos ARIMA sobre la serie temporal de la tasa de natalidad de la región desde el año 2016 a Noviembre del 2020. La línea color verde representa la serie original. La roja representa la predicción media y las líneas azules discontinuas representan el intervalo de confianza al 95%. 
 </font>



## Discusión {#font-color}

* Al realizar la comparación de medias en 14 de las 16 regiones existe una diferencia significativa.
* Al aislar el efecto de la pandemia de la tendencias y estacionalidades posibles de la serie, en 9 de las 16 regiones el impacto de la pandemia es significativo.

  

  
## Discusión {#font-color}

* Nivel país el impacto del Covid-19  en la natalidad es de -8.77% (IC: 3.89% y 13.74%).Esto coincide con otros estudios [@aassveEarlyAssessmentRelationship2021]

* Comportamiento en las regiones es disímil.
  + Impacto - Recuperación.
  + Impacto - Por debajo.
  + No hubo un impacto significativo.
  

## Bibliografia {#biblio}
